臺灣高等法院臺南分院刑事判決　　　　　九十一年度上訴字第八三號　　　　 潛
　　　上　訴　人　臺灣嘉義地方法院檢察署檢察官
　　　上　訴　人
　　　即　被　告　己　○　○
　　　選任辯護人　黃　文　力
　　　被　　　告　戊　○　○
右列上訴人因被告違反槍砲彈藥刀械管制條例案件，不服臺灣臺南地方法院八十九年
度訴字第三三一號中華民國九十年十一月六日第一審判決（起訴案號：臺灣臺南地方
法院檢察署八十九年度偵字第八六○號），提起上訴，本院判決如左：
      主      文
原判決撤銷。
己○○共同意圖為自己不法之所有，以恐嚇使人將本人之物交付，未遂，處有期徒刑
陸月，如易科罰金以佰元折算壹日。
戊○○被訴部分，免訴。
      事      實
一、己○○因得知姜福清（原判決誤載為丙○○）所有位於嘉義縣水上鄉三界埔之土
    地欲與他人合建，認有利可圖，乃將此消息告知方旭良，方旭良轉知丁○○，丁○○再帶同甲○○至現場查看，甲○○復分別與友順建設翁國全及地主姜福清接
    觸，而促成姜福清將部分土地出售予翁國全，並委託翁國全建築房屋，甲○○於
    促成本案時即向地主姜福清言明，不向地主收取任何傭金，惟此案亦有己○○等
    人參與，請地主自行向渠等表示謝意。己○○見此案已開工，竟未收到仲介費而
    不滿，明知其對建商並無仲介費請求權，竟意圖為自己不法之所有，向友人林聰
    賓（林聰賓涉案部分，原審八十九年訴字第四九二七號審理中）稱其有一筆仲介
    費未索得，希望林聰賓出面為其索討，事成願奉酬金致謝，林聰賓信以為真，為
    求達成任務，林聰賓在己○○不知情之情形下，自行攜帶如附表所示之手槍一把
    ，邀同有犯意聯絡之戊○○共同前往，並基於恐嚇之共同犯意聯絡，於民國（下
    同）八十八年十二月十日十七時許，先至嘉義縣中埔鄉和美村復興新村八一號丁○○住處索討仲介費，再由丁○○帶至甲○○住處，己○○並委由林聰賓與戊○○隨同丁○○前往嘉義縣中埔鄉○○村○○路○段七三二巷三號一樓甲○○之住
    處，丁○○即行離去，戊○○進入甲○○住處，向甲○○索討嘉義縣水上鄉三界
    埔十二棟房屋之仲介費，每棟新臺幣（下同）五萬元，共計六十萬元，林聰賓見
    乙○○返家，亦隨同進入，乙○○見對方來勢洶洶，恐生事端，欲行贈與一萬二
    千元之紅包以化解尷尬，為林聰賓所拒而生爭執，林聰賓遂取出藏放皮包內之如
    附表所示手槍，抵住乙○○之腹部稱：你凶什麼，林聰賓即先行離去，戊○○並
    以：「林聰賓是文豐的小弟叫阿牛」等語加以恫嚇，致生危害於其安全。嗣經乙○○報警，未及得手，即為警查獲。
三、案經嘉義縣警察局水上分局報請臺灣嘉義地方法院檢察署檢察官偵查起訴。
      理      由
甲、被告己○○部分：
一、訊據上訴人被告己○○矢口否認有恐嚇取財犯行，被告己○○辯稱：伊沒有找林
    聰賓去甲○○家要錢，伊跟本不知道有甲○○云云。
二、經查：
(一)前揭恐嚇取財之事實，業據被害人乙○○於警訊時指稱：「於八十八年十二月十
    日晚上二十時三十分許，在我現住處嘉義縣中埔鄉和美村七三二巷三號一樓客廳
    內被兩名不詳年籍男子，其中一名持槍恐嚇，我父親甲○○在嘉義縣水上鄉三界
    埔開工十二棟，每棟仲介費新臺幣五萬元．．當時我從外面回家時，我看到林聰
    賓之男子站在外面打電話，我進屋內客廳時，該林聰賓也跟我後面進入我家客廳
    ，當時另戊○○已在我家客廳內，後戊○○就跟我說你們嘉義縣水上鄉三界埔工
    地十二棟，每棟他們要仲介費新臺幣五萬元，當時我沒有答應，後來我因為怕發
    生事情，我才要包新臺幣一萬二千元紅包給他們息事，但是林聰賓就跟我說，你
    是要包白包是不是，後他們不高興就跟我爭吵，其中林聰賓就從皮包內取出一枝
    手槍抵著我說我在兇什麼．．留下戊○○還在裡面，說林聰賓是嘉義市文豐的小
    弟叫阿牛後戊○○也跟著出去．．」，同案被告告林聰賓於警訊時稱：「綽號『
    蔡仔』（指被告己○○）之男子叫我去乙○○住處討建蓋三界埔之仲介費，我於
    八十八年十二月十日晚上二十時三十分許帶戊○○到乙○○住處討仲介費時，甲○○當時我們談的不愉快，適時乙○○回家就與我們發生衝突，於是我就從我預
    藏於皮包內之槍枝拿出來抵著乙○○．．」，被害人甲○○於偵查時亦指稱：「
    當時被告去找我說仲介費事，後因他們與我兒子談話起爭執由林聰賓拿槍抵住我
    兒子，他說要索取仲介費．．」相符，足佐被害人乙○○前開指述應為實在，而
    被告戊○○與林聰賓就恐嚇部分犯行有行為分擔。
(二)被告己○○是否能從甲○○取得仲介費用，據被告己○○及甲○○彼此供稱不認
    識未見過面等事，且被告己○○不否認係仲介地主部分，又證人方旭良於原審調
    查時證稱：「我本來就知道水上要建房子，我去問鄰居這案子是何人開發，他說
    是一個蔡先生，然後我就跟己○○接洽，我再去找丁○○先生，請他去找建商．
    ．」，證人丁○○於原審調查亦證稱：「我只有帶甲○○去看那個土地」，甲○○亦指稱：「這案子呂先生告訴我，．．這案子並不是合建，是有一部分地翁國
    全向地主買地，有一部分是地主沒有賣，地主請建商建，再給建商錢．．因我跟
    翁國全是好朋友，我們並沒有約定仲介費．．」，證明方旭良、丁○○、甲○○
    之間，均無仲介費之約定，況證人甲○○稱：「（仲介費如何給？）有約定就約
    定，沒有約定就照一般規定．．」，證人方旭良稱：「（平常仲介費如何抽？）
    賣方百分之四，買主百分之一，原則上是幫助賣方的人向賣方抽百分之四，幫助
    買方的向買方抽百分之一」「（這種情形何人要給己○○仲介費？）應該是地主
    要給」，而甲○○僅取得建商部分之仲介費，未取得地主之仲介費，為地主姜福
    清於本院證述在卷，是被告己○○對於甲○○促成前開開發案，自無從對甲○○
    取得仲介費請求權，亦即己○○對建商方面無何仲介費請求權，己○○仍執意委
    請林聰賓索討，具有不法所有意圖應極明確，再者，因被告己○○與甲○○間並
    無債權關係，其不親自至甲○○住處與甲○○協調仲介費之問題，竟委請林聰賓
    、戊○○等人前去，應有使林聰賓等使用非法手段之恐嚇取財之不法意圖，與被
    告戊○○等人有犯意聯絡，亦可認定。
(三)被告己○○於警訊時雖否認指使林聰賓索討仲介費用，於警訊時供稱：「約在八
    十八年十一月底我到林聰賓所有之鴿舍我有向他提起三界埔土地仲介費的事．．
    」，於偵查時供稱：「我只是邀林聰賓一起去，因我們是朋友．．」，但同案被
    告林聰賓於警訊時證稱：「約在八十八年十二月初晚上在嘉義縣布袋鎮○○○路
    邊檳榔攤與綽號蔡仔之男子喝酒時，蔡仔提起有關甲○○要在三界埔蓋房子是他
    介紹的，有仲介費可拿，但甲○○沒有給他，所以叫我去討這筆仲介費，如有討
    到他會包紅包給我．．」，證人丁○○於警訊時證稱：「當時己○○於八十八年
    十二月十日晚上十九時許，帶他們兩人（林聰賓、戊○○）到我住處要三界埔的
    仲介費，我向他說我沒有拿到錢，己○○叫我同他們到甲○○住處，己○○說他
    不用去，他帶來的林聰賓、戊○○兩人和你一起去甲○○住處就好，他還跟我說
    林聰賓、戊○○是自己人後，我就帶他們兩人到甲○○住處．．」，足證同案被
    告林聰賓及被告戊○○乃係為己○○索討仲介費無訛。衡諸常情，彼等既為他人
    討債，達成己○○所無法達成之任務，是其必需具備他人所無之能力或使出他人
    所不敢使出之手段，彼等並非訴諸於法律亦非動之以情，而係由兩名壯漢出面，
    來勢洶洶，就恐嚇部分犯行，應有犯意聯絡；而同案被告林聰賓及被告戊○○由
    己○○處得知己○○有一筆仲介費，此據戊○○於原審審理時供稱：「己○○跟
    林聰賓說話時候有說如果蓋好了，一間要五萬元．．」，至丁○○處時，丁○○
    稱要問甲○○才清楚，已如前述，是此筆仲介費須向何人索討，乃處於無著之際
    ，同案被告林聰賓與被告戊○○郤於甲○○、乙○○爭執與己○○間並無仲介費
    用時，未能查明被告己○○與甲○○、乙○○間是否仲介費用，竟思以使用非法
    手段之強取，自難辭有不法所有意圖之恐嚇取財犯行。
(四)被害人乙○○其後雖於檢察官訊問時改稱：當時並無提及仲介費之事，當時應係
    誤會，業據原審勘驗偵查錄音帶屬實，製有勘驗筆錄一紙附卷可考，惟被告戊○○等至甲○○家目的，乃為索討仲介費，已如前述，彼等至甲○○家竟未提及仲
    介費之事，焉能置信，被害人乙○○事後所變異之詞，應非實在，自難採信。
(五)綜上所述，被告己○○所辯，顯係卸責之詞，不足採信，本案事證明確，被告己○○犯行應堪認定。
三、核被告己○○因對於甲○○並無仲介費請求權，竟委請林聰賓、戊○○等為其以
    恐嚇之方式索討六十萬元，未及取得財物，為警查獲，係犯刑法第三百四十六條
    第三項、第一項之恐嚇取財罪未遂罪。公訴人認被告己○○係犯教唆恐嚇罪，容
    有未洽，起訴法條應予變更。被告等對甲○○、乙○○為恐嚇取財犯行，係想像
    競合關係，應從一罪處斷。被告己○○與戊○○、林聰賓間，互有犯意聯絡及行
    為分擔，均為共同正犯。被告己○○未及取得財物即為警查獲，應依刑法第二十
    六條規定按既遂犯之刑，減輕之。
四、原審以被告己○○罪證明確，因予論罪科刑，固非無見。惟查(一)原判決理由論被
    告己○○係成立恐嚇取財罪未遂罪之共同正犯，主文郤未記載「共同」，有主文
    與理由矛盾之虞；(二)理由欄誤依刑法第二十五條第一項規定減輕，亦有不當。被
    告己○○上訴意旨，否認犯罪，雖無足取，但原判決既有可議，自應由本院撤銷
    改判之。爰審酌被告己○○有前科紀錄之品行、素行、犯罪手段、對被害人所生
    危害、明知與甲○○間無任何債務關係，竟僅因曾告知方旭良訂約機會，亦未查
    得甲○○是否取得仲介費，即認自己有仲介費，得向甲○○要錢，及犯罪後之態
    度等一切情狀，量處有期徒刑六月。又查被告己○○犯罪時，刑法第四十一條原
    規定得易科罰金之範圍為最重本刑三年以下有期徒刑之罪，業於九十年一月四日
    修正，於同年一月十二日公布施行，將得易科罰金之適用範圍擴大為最重本刑五
    年以下有期徒刑之罪，自以修正後之新法較為有利，依刑法第二條第一項規定，
    自適用修正後之新法規定，被告己○○所犯刑法第三百四十六條第三項之罪為最
    重本刑五年以下有期徒刑之罪，自適用修正後之刑法第四十一條第一項前段規定
    ，諭知被告己○○如易科罰金以三百元折算一日之標準。
乙、被告戊○○部分：
一、公訴意旨略以：被告戊○○與林聰賓共同持有德制八厘米改造手槍，至甲○○家
    為被告己○○索取上開仲介費，林聰賓遂取出藏放皮包內之手槍，抵住甲○○之
    子乙○○之腹部，戊○○則在旁揚言：「林聰賓是文豐的小弟叫阿牛」等語加以
    恫嚇，因認被告戊○○涉犯刑法第三百零五條之恐嚇安全罪及槍砲彈藥刀械管制
    條例第十條第四項之未經許可持有改造手槍罪嫌云云。
二、按案件有曾經判決確定者，應諭知免訴判決，刑事訴訟法第三百零二條第一款明
    文規定。此為訴訟法上所謂一事不再理之原則，關於實質上一罪或裁判上一罪，
    均有其適用，牽連犯係裁判上一罪，如其方法或結果之犯罪行為，業經判決確定
    ，其效力當然及於全部，倘檢察官復就牽連犯中之方法或結果行為，重行起訴，
    即應諭知免訴之判決，不得再予論科（最高法院六十年台非字第七七號判例參照
    ）。
三、查公訴人起訴被告戊○○所犯刑法第三百零五條之恐嚇安全罪（本院認係犯刑法
    第三百四十六條第三項、第一項之恐嚇取財罪未遂罪，詳如前述）及槍砲彈藥刀
    械管制條例第十條第四項之未經許可持有改造手槍罪，係認二罪間有方法結果之
    牽連關係，屬於牽連犯係裁判上一罪關係。而其中被告戊○○持有改造手搶部分
    ，據同案被告林聰賓於警訊時證稱：「（問：你當時所拿之槍枝現在何處？）於
    八十八年十二月二十一日被水上分局鹿草分駐所查獲之該支八厘米改造手槍，是
    當時我拿出來抵著乙○○的槍枝」，經本院調取八十九年訴字第八七號案卷，被
    告戊○○與林聰賓確於八十八年十二月二十一日為水上分局鹿草分駐所查獲持有
    手槍之事，而該槍並非德製八厘米改造手槍，係如附表所示之手槍，且被告戊○○因持有如附表所示之手槍，業經原審判處有期徒刑一年二月確定，有八十七年
    度訴字第八七號刑事判決在卷足參，是被告戊○○持有如附表所示之改造手槍，
    除與林聰賓共同犯本件之罪外，另於八十八年十二月二十一日被水上分局鹿草分
    駐所查獲持有該手槍罪。而被告戊○○前後持有如附表所示之改造手槍，係屬一
    個持有行為之繼續，應成立一個持有改造手槍罪，且此持有改造手槍行為與恐嚇
    取財未遂部分，公訴人認有方法結果牽連關係，屬為裁判上一罪，其中持有改造
    手槍部分既已判決確定，即有既判力擴張之適用，依上開說明，本件被告戊○○
    部分，本應為免訴判決之諭知。原審就被告戊○○部分，原判決未為審酌公訴人
    起訴被告戊○○持有如附表所示改造手槍行為，所涉犯槍砲彈藥刀械管制條例罪
    ，業經另案判決確定，且依既判力張理論，未對被告戊○○部分為免訴判決之諭
    知，亦有不當。上訴人上訴雖未指摘及此，惟原判決此部分既有可議，應由本院
    予撤銷之。爰就公訴人起訴被告戊○○部分，為免訴判決之諭知。
丙、據上論斷，應依刑事訴訟法第三百六十九條第一項前段、第三百六十四條、第二
    百九十九條第一項前段、第三百條、第三百零二條第一款，刑法第二條第一項前
    段、第二十八條、第三百四十六條第一項、第三項、第二十六條、第五十五條、
    第四十一條第一項前段，罰金罰鍰提高標準條例第一條前段、第二條，判決如主
    文。
本案經檢察官林炎昇到庭執行職務。
中  華  民  國      九十一      年        四        月        二        日
                                臺灣高等法院臺南分院刑事第一庭
                                    審判長法官  茆    臺    雲
                                          法官  李    文    福
                              法官  蔡    長    林
右正本證明與原本無異。
檢察官如不服本判決，應於判決送達後十日內，向本院提出上訴書。
被告等不得上訴。
                                    法院書記官  李    培    薇
中  華  民  國      九十一      年        四        月        三        日
附錄本案論罪科刑法條全文：
刑法第百四十六條第一、三項
  意圖為自己或第三人不法之所有，以恐嚇使人將本人或第三人之物交付者，處六月
以上五年以下有期徒刑，得併科一千元以下罰金。
  前二項之未遂犯罰之。
附表：
   ┌────────┬──────────────┬────────┐
   │ 槍枝管制編號   │ 名稱                       │ 備註           │
   ├────────┼──────────────┼────────┤
   │ 0000000000     │ 仿WALTHER 半自動手槍製造   │ 具殺傷力       │
   │                │ 之金屬玩具手槍換裝已貫通   │ （內政部警政署 │
   │                │ 之土造金屬槍管改造而成     │ 事警察局中華民 │
   │                │                            │ 國八十八年十二 │
   │                │                            │ 月二十八日刑鑑 │
   │                │                            │ 字第一三八四六 │
   │                │                            │ ○號鑑驗通知書 │
   └────────┴──────────────┴────────┘
